【裁判字號】    89,上訴,434
【裁判日期】    890613
【裁判案由】    偽造文書等
【裁判全文】
臺灣高等法院高雄分院刑事判決                    八十九年度上訴字第四三四號
    上  訴  人    臺灣屏東地方法院檢察署檢察官
    上訴人即被告  戊○○
右上訴人因被告偽造文書等案件，不服臺灣屏東地方法院八十八年度訴字第七０七號
中華民國八十九年二月二十九日第一審判決（起訴案號：臺灣屏東地方法院檢察署八
十八年度偵緝字第三一九號、第三二八號），提起上訴，本院判決如左：
    主  文
原判決撤銷。
戊○○共同連續行使偽造私文書，足以生損害於他人，處有期徒刑伍月。
乙○○共同連續行使偽造私文書，足以生損害於他人，處有期徒刑伍月，緩刑年。
    事  實
一、戊○○與乙○○係夫妻，其二人於民國八十四年十二月間共同向丁○○（原判決
    誤載為陳建榮）、甲○○等人召集自八十四年十二月十五日起至八十七年二月十
    日止、會員共三十三人（其中丁○○及甲○○各加入一會）、每月會款新台幣（
    下同）一萬元、採外標制（即活會會員每期應繳一萬元，死會會員應繳一萬元加
    其得標之標金），每四個月加開一會、每月十五日在其二人當時之屏東縣潮洲鎮
    ○○路一二七之十六號住處開標之互助會。嗣其二人因週轉不靈而於八十六年二
    月第十八會將該會止會而未繼續開標。竟仍共同意圖為自己不法所有之犯意聯絡
    ，基於概括犯意，未告知丁○○、甲○○二人該互助會已止會，而繼續向丁○○
    、甲○○收取會款至第二十一會為止，致使丁○○、甲○○誤認為該合會仍繼續
    召開致陷於錯誤，而繼續交予其二人會款各三萬元，嗣於第二十二會時丁○○、
    甲○○經他人告知後始知受騙（丁○○及甲○○各已繳納會款二十一萬元）。
二、戊○○及乙○○二人又於八十五年六月間，共同向丙○○（以周太太名義入會）
    等人召集自八十五年六月十七日起至同年十二月十六日止，每周周一在其二人前
    揭住處開標，每會三千元，會員二十八人（丙○○共加入二會）之互助會（亦採
    外標制）。其二人竟共同承上述概括犯意，於該互助會召開期間內之八十五年十
    一月二十五日及同年十二月二日，在其住處內，連續二次在未載「標單」之紙上
    偽造丙○○之標單（其上載有丙○○姓名及標金一千元），行使參與競標得標，
    而均冒標詐得會款供其二人使用，致其餘不知情之活會會員繳納會款各一萬二千
    元及九千元予其二人。嗣於該互助會終止後，丙○○認其為尾會欲取得會款時始
    發覺被冒標，經催討會款後，戊○○、乙○○二人簽發發票日為八十六年八月十
    五日、面額為十五萬六千元之本票予丙○○以應付搪塞。
三、戊○○及乙○○二人於明知已因週轉不靈而陷於無支付能力，如繼續召集互助會
    顯無法正常運作，竟又隱瞞事實，於八十五年八月間，共同向丙○○（以周文山
    名義入會加入一會）等人召集自八十五年八月五日起至八十八年一月五日止，每
    月五日在其二人前揭住處開標，每會一萬元，會員二十九人之互助會（亦採外標
    制），致使丙○○等人陷於錯誤而參加其二人召集之本次互助會，戊○○及乙○○二人共詐得頭會款二十八萬元，嗣因其二人已無支付能力，故於第六會時即倒
    會，於倒會後則簽發發票日為八十七年十二月五日、面額六萬二千元本票予丙○○以應付搪塞。
四、案經陳建榮、甲○○、丙○○訴由臺灣屏東地方法院檢察署檢察官偵查起訴。
    理  由
一、被告戊○○未於本院審理期日到場，據其於原審及本院調查時與被告乙○○二人
    均坦承上揭犯罪事實不諱，核與告訴人丁○○、甲○○、丙○○三人之指述相符
    ，並有上揭三會互助會之會單、其二人書立予告訴人丁○○及甲○○之切結書、
    其二人冒標及倒會後簽發予告訴人丙○○之本票三張在卷可佐。被告二人之犯行
    ，事證均已明確，足以認定。
二、按標單上僅記載會員姓名與競標之利息，並未書明「標單」字樣者，如非依我國
    民間互助會之習慣，尚無從認定其上之文字即為表示出標人及利息，應屬刑法第
    二百二十條第一項之準文書，合先敘明。核被告所為，係犯刑法第二百十六條、
    第二百十條之行使偽造私文書罪、第三百三十九條第一項之詐欺取財罪。被告二
    人間，就上開犯行，有犯意聯絡及行為分擔，為共同正犯。被告二人之如事實欄
    一、二、三之詐欺犯行，同時侵害多數會員之法益，為想像競合犯，應從一重處
    斷。其二人多次詐欺犯行及二次行使偽造丙○○名義之標單之行使偽造私文書罪
    ，均時間緊接，犯罪構成要件相同，顯係基於概括犯意為之，均為連續犯，均應
    論以一罪。被告二人偽造丙○○署押行為，為偽造私文書行為之一部，其偽造標
    單後復持以行使，其偽造之低度犯行為高度之行使犯行所吸收，均不另論罪。被
    告二人所犯行使偽造私文書罪與詐欺取財罪間，有方法結果之牽連關係，為牽連
    犯，應從一重之行使偽造私文書罪處斷。
三、原審予以論罪科刑，固非無見，惟原判決未明確認定被告詐欺所得金額，且被告
    如事實欄一、二、三所載部分，均係一行為詐害多數活會會員，原判決僅認定事
    實欄一部分有一行為觸犯數罪名，均有未洽。檢察官上訴意旨認原判決量刑過輕
    及被告上訴意旨認原判決量刑過重，雖無足取，惟原判決既有可議之處，應由本
    院予以撤銷改判。茲審酌被告二人犯後均坦承犯行，態度尚佳，詐欺及行使偽造
    文書之犯行均有多次，詐取之金額非輕，及已與部分被害人和解等一切情狀，爰
    分別量處有期徒刑伍月。又被告乙○○前未受有期徒刑以上刑之宣告，有其全國
    前案紀錄表可參，因一時貪念，致罹刑章，犯罪後並已與部分被害人和解，有和
    解書可按，經此偵、審程序及科刑判決後，應知警惕，信無再犯之虞，為免其夫
    妻同時入監服刑，子女乏人照養，本院因認乙○○所宣告之刑度以暫不執行為適
    當，爰併予宣告緩刑三年，庶期自新。至於被告二人偽造之丙○○名義之標單，
    並未扣案，且因標單一般互助會開標後均已丟棄，應認為已滅失，該標單連同其
    上之丙○○署押不予宣告沒收。
四、被告戊○○經合法傳喚，無正當理由不到庭，爰不待其陳述逕行判決。
據上論結，應依刑事訴訟法第三百六十九條第一項前段、第三百六十四條、第三百七
十一條、第二百九十九條第一項前段、刑法第二十八條、第五十六條、第二百十六條
、第二百十條、第二百二十條第一項、第三百三十九條第一項、第五十五條，第七十
四條第一款、罰金罰鍰提高標準條例第一條前段，判決如主文。
本案經檢察官陳新慶到庭執行職務。
中      華      民      國    八十九    年      六      月      十三    日
                              臺灣高等法院高雄分院刑事第七庭
                                  審判長法官  王光照
                                        法官  黃壽燕
                                        法官  黃仁松
右正本證明與原本無異。
如不服本判決，應於判決送達後十日內向本院提出上訴狀，其未述理由者並應於提
出上訴狀後十日內向本院補提理由書（應附繕本)。
                                      書記官  郭蘭蕙
中    華    民    國     八十九     年       六       月     十  五     日
附錄：本判決論罪科刑法條：
刑法第二百十條
偽造、變造私文書，足以生損害於公眾或他人者，處五年以下有期徒刑。
刑法第二百十六條
行使第二百十條至第二百十五條之文書者，依偽造、變造文書或登載不實事項或使登
載不實事項之規定處斷。
第三百三十九條第一項
意圖為自己或第三人不法之所有，以詐術使人將本人或第三人之物交付者，處五年以
下有期徒刑、拘役或科或併科一千元以下罰金。
                                                                        Ｆ


司法院資訊處製作；財團法人民間司法改革基金會備份。
